臺灣臺中地方法院民事判決　九十一年度重訴字第六三○號
　　原　　　告　合作金庫銀行股份有限公司
　　法定代理人　己○○
　　訴訟代理人　戊○○
　　　　　　　　庚○○
　　法定代理人　甲○○
　　被　　　告　丙○○
　　　　　　　　乙○○
右當事人間請求清償借款事件，本院判決如左：
    主      文
被告應連帶給付原告新台幣玖仟伍佰萬元，及自民國八十九年九月二日起至清償日止，按年
息百分之八點五計算之利息，並自民國八十九年十月三日起至民國九十年四月二日止，按上
開利率百分之十，自民國九十年四月三日起至清償日止，按上開利率百分之二十計算之違約
金。
訴訟費用由被告連帶負擔。
    事      實
甲、原告方面：
一、聲明：求為判決如主文所示。
二、陳述：
（一）被告文裕興業股份有限公司（下稱文裕公司）以其餘被告丙○○、乙○○為連帶保證
　　　人，於民國八十七年十二月七日起至八十八年十月十六日止，分別簽發借據及本票共
　　　九紙持向原告為附表所示借款計九筆，共計新台幣（下同）一億一千萬元（下稱系爭
　　　借款），約定利息均按年息百分之八點五計算，按月給付利息，逾期清償在六個月以
　　　內者，按上開利率百分之十，在六個月以上者，按上開利率百分之二十計付違約金，
　　　並分別約定被告如未依約按期付息，所借款項視為全部到期。詎被告借得上開九筆借
　　　款後，其中本金一千九百萬元及三百萬元之本票屆期均未清償，其餘七筆借款亦均僅
　　　繳納利息至八十九年九月一日，依約定該七筆借款全部均視為到期，後被告雖曾清償
　　　其中一筆二千八百萬元借款之本金一千五百萬元，惟尚欠本金九千五百萬元及其利息
　　　、違約金均未清償，原告屢經催討，被告均置之不理，為此爰依消費借貸及連帶保證
　　　之法律關係提起本件訴訟，求為判決命被告連帶給付如聲明所示之本金、利息及違約
　　　金。
（二）被告丙○○、乙○○二人於八十二年起即分別以個人名義向原告辦理抵押借款，並分
　　　別於八十二年五月二十七、二十八日向原告所承受之原臺中第一信用合作社（下稱臺
　　　中一信）簽訂授信約定書，後於八十四年方變更由被告文裕公司為借款人，並由丁○
　　　○及其餘被告丙○○、乙○○為連帶保證人，由被告文裕公司於八十四年八月二日簽
　　　訂授信約定書，並於同年十月五日辦理抵押權設定義務人變更登記，且被告丙○○、
　　　乙○○為被告文裕公司之股東，而依被告文裕公司於八十七年一月二十三日之股東臨
　　　時會議紀錄所示，被告丙○○、乙○○二人均列席股東會，並決議就被告文裕公司向
　　　原告借款等事項，同意由丁○○全權處理，被告乙○○亦因變更原留存印鑑，方於八
　　　十七年三月二十日與原告另簽訂授信約定書及留存放款印鑑卡，並再提出另一筆不動
　　　產辦理抵押權設定登記，而上開辦理抵押權之設定或變更登記，均須由所有權人即被
　　　告丙○○、乙○○二人提出所有權狀原本，足證被告丙○○、乙○○二人均知悉被告
　　　文裕公司向原告借貸系爭借款，並同意擔任系爭借款之連帶保證人，況本件系爭借款
　　　之借據及本票上之印文均為被告丙○○、乙○○二人所有，亦與其等二人留存之印鑑
　　　相符，被告丙○○、乙○○二人自應負連帶保證人之責任。
三、證據：提出借據六份、本票、授信約定書、放款印鑑卡、他項權利證明書、抵押權設定
　　契約書、他項權利變更契約書各三份、戶籍謄本及會議紀錄各二份、申請書、切結書、
　　放款結清戶交易明細表及公司變更登記表各一份為證。
乙、被告方面：被告文裕公司未於言詞辯論期日到場，亦未提出書狀作何聲明或陳述。被告
　　丙○○、乙○○則以：
一、聲明：求為判決駁回原告之訴。
二、陳述：
（一）被告丙○○、乙○○二人並未於八十七年十二月七日起，為被告文裕公司擔任連帶保
　　　證人向原告借貸系爭借款。原告所提出被告丙○○、乙○○之授信約定書所載日期分
　　　別為八十二年五月二十八日及同年月二十七日，均與原告所主張被告文裕公司向原告
　　　借貸系爭借款之八十七年十二月七日不符，且被告文裕公司亦於八十四年八月二日始
　　　與原告簽訂授信約定書，被告丙○○、乙○○二人自無可能早於被告文裕公司與原告
　　　簽訂授信約定書借款前，即與原告就被告文裕公司之債務成立連帶保證責任。系爭借
　　　據、本票及八十二年之授信約定書上之印文雖為其二人所有，惟系爭借款之借據及本
　　　票上連帶保證人欄之簽名均非被告丙○○、乙○○二人所簽，亦與被告丙○○、乙○
　　　○二人於八十二年間所簽之授信約定書上簽名不同。
（二）八十二年間之授信約定書係被告二人丙○○、乙○○個人向原告借款所簽訂，與是否
　　　擔任被告文裕公司系爭借款之連帶保證人無關，被告丙○○、乙○○二人所簽訂之授
　　　信約定書上並無約定金額，系爭借款非原先最高限額借款範圍之延續，因被告丙○○
　　　、乙○○二人於八十四年至八十七年間先後將不動產移轉予被告文裕公司，所以須辦
　　　理變更登記，但只涉及物上保證權利內容之變更，與被告丙○○、乙○○二人是否成
　　　立連帶保證責任無關，且原告提出之會議紀錄記載，僅足認股東同意被告文裕公司借
　　　款事實，惟並無任何股東及董、監事同意擔任系爭借款之連帶保證人之記載，況會議
　　　紀錄之記載人張真真當時人並不在國內，足認該會議紀錄不實在，亦足證被告丙○○
　　　、乙○○二人之印章確係遭盜用。
（三）原告主張被告丙○○、乙○○二人就系爭借款應負連帶保證責任，無非以被告丙○○
　　　、乙○○二人於八十二年間所簽訂之授信約定書為據，惟系爭授信約定書並無任何被
　　　告丙○○、乙○○二人應為被告文裕公司負連帶保證責任之記載，放款印鑑卡亦應僅
　　　作為放款所用，況授信約定書及放款印鑑卡均為定型化契約，內容所謂「往來」定義
　　　不明，不能擴張解釋而謂被告丙○○、乙○○二人應負系爭借款之連帶保證人責任，
　　　且授信約定書內容均未明定期限及金額，顯對於簽訂之被告丙○○、乙○○二人屬重
　　　大不利益，即有違反公平及誠信原則之情事，系爭授信約定書對於被告丙○○、乙○
　　　○二人應屬無效，原告據以主張即屬無據。
（四）縱認原告提出之授信約定書仍屬有效，惟系爭授信約定書並未約定凡持有他方印鑑者
　　　，關於嗣後連帶保證債務之簽立，一律可視為被告丙○○、乙○○二人之代理人，被
　　　告丙○○、乙○○二人自無因此而負表見代理之授權人責任。且依系爭授信約定書第
　　　十三條約定內容：「本約定書係補充各個授信契據之一般性共通條款，於立約人簽章
　　　交付貴社後生效。」，足認原告之貸借程序，應由主債務人及連帶保證人共同「簽章
　　　」有關授信契約，始完成借貸及保證契約之全部行為，再由原告據以付款，而發生借
　　　貸及保證之效力，被告丙○○、乙○○二人既未於系爭借款之借據及本票上親自簽名
　　　蓋章，自不得謂連帶保證契約已成立。
三、證據：提出戶籍謄本二份、授信約定書、入出國日期證明書各一份為證。
    理      由
一、被告文裕公司未於言詞辯論期日到場，核無民事訴訟法第三百八十六條所列各款情形，
　　應依原告之聲請，由其一造辯論而為判決。
二、原告起訴主張：（一）被告文裕公司邀同其餘被告丙○○、乙○○為連帶保證人，於八
　　十七年十二月七日起至八十八年十月十六日止，分別簽發借據及本票共九紙持向原告為
　　附表所示借款計九筆，共計一億一千萬元，約定利息均按年息百分之八點五計算，按月
　　給付利息，逾期清償在六個月以內者，按上開利率百分之十，在六個月以上者，按上開
　　利率百分之二十計付違約金，並分別約定被告如未依約按期付息，所借款項視為全部到
　　期。詎被告借得上開九筆借款後，其中本金一千九百萬元及三百萬元之本票屆期均未清
　　償，其餘七筆借款亦均僅繳納利息至八十九年九月一日，依約定該七筆借款全部均視為
　　到期，後被告雖曾清償本金一千五百萬元，惟尚欠本金九千五百萬元及其利息、違約金
　　均未清償，原告屢經催討，被告均置之不理，為此爰依消費借貸及連帶保證之法律關係
　　提起本件訴訟，求為判決命被告應連帶給付如聲明所示之本金、利息及違約金等語。被
　　告文裕公司未於言詞辯論期日到場陳述，亦未提出任何書狀說明。被告丙○○、乙○○
　　二人則以：其二人並未在系爭借款之借據及本票上連帶保證人欄簽名或蓋章，亦未授權
　　他人簽名或蓋章，至於系爭借據及本票上之印文係遭人盜蓋，其二人並未擔任系爭借款
　　之連帶保證人等語，以為置辯。
三、本件原告上開主張被告文裕公司向原告借貸如附表所示之系爭借款未獲清償事實，已據
　　其提出借據六份、本票三份及放款結清戶交易明細表各一份為證。被告文裕公司未於言
　　詞辯論期日到場，亦未提出任何書狀爭執。本院依上開證據調查結果，堪信為真實。
四、被告丙○○、乙○○二人雖辯稱：系爭借款之借據及本票並非其二人簽名，且其上被告
　　丙○○、乙○○二人之印文均係遭人盜蓋。至於系爭授信約定書均為其等二人於八十二
　　年間另外向原告借款所簽立，與本件系爭借款無關，其二人並無同意擔任系爭借款之連
　　帶保證人等語。經查：
（一）被告丙○○、乙○○二人辯稱系爭八十二年所簽訂之授信約定書係其二人自行向原告
　　　借款所簽訂，並未同意作為擔任被告文裕公司之連帶保證人使用等語。
　　　惟查，原告主張被告文裕公司原先均以個人名義借款，於八十四年時，始將借款人變
　　　更為被告文裕公司等情，已據原告提出被告文裕公司、丙○○、乙○○及訴外人李麗
　　　雯放款結清戶交易明細表各一份附卷足憑。亦有被告二人辦理抵押權設定及變更登記
　　　之抵押權設定契約書及他項權利變更契約書在卷足參。被告丙○○、乙○○二人並自
　　　承為被告文裕公司之股東，足認原告主張被告丙○○、乙○○二人於八十二年間係以
　　　個人名義代被告文裕公司向原告借款等情為真。此外，被告二人復未舉證證明另筆借
　　　款存在，其二人所辯於八十二年所簽訂之授信約定書係個人自行借款等語，尚無足採
　　　。原告主張被告丙○○、乙○○二人於八十二年起即持續與原告進行借款及於八十四
　　　年起即擔任被告文裕公司之連帶保證人等情，為有理由。
（二）又被告丙○○、乙○○二人辯稱八十七年一月間訴外人張真真人並未在國內，系爭八
　　　十七年之股東臨時會議紀錄係遭人偽造，足認其二人並未同意被告公司借款，亦未同
　　　意擔任連帶保證人等語。並提出入境證明書影本一份為證，固可認為真實。惟該會議
　　　紀錄係針對是否同意被告文裕公司向原告借款之會議決議，與被告丙○○、乙○○二
　　　人有無於系爭借款之借據及本票上蓋用印章擔任連帶保證人無涉，尚不足為有利於被
　　　告丙○○、乙○○二人之認定。
（三）按依法律之規定，有使用文字之必要者者，得不由本人自寫，但必須親自簽名。如有
　　　用印章代簽名者，其蓋章與簽名生同等之效力。又私文書經本人或其代理人簽名、蓋
　　　章或按指印或有法院或公證人之認證者，推定為真正，民法第三條第一、二項、民事
　　　訴訟法第三百五十八條分別定有明文。本件原告主張被告丙○○、乙○○二人於八十
　　　二年出具授信約定書予原告，擔保其對原告所負債務，且於八十七年十二月八日起，
　　　於被告文裕公司持向原告借貸系爭借款之借據及本票連帶保證人欄上蓋章同意擔任連
　　　帶保證人等語。查，原告所提被告丙○○、乙○○二人擔任連帶保證人之借據及本票
　　　，其上確蓋有被告丙○○、乙○○之印文，而該印文分別與前揭被告丙○○、乙○○
　　　二人親自簽名蓋章之八十二年及八十七年間授信契約書上蓋用之印文相同，亦為被告
　　　丙○○、乙○○二人所不爭執，依該授信約定書第二條約定：「立約人因名稱、組織
　　　、章程內容、印鑑、代表、代表人權限範圍或其他足以影響貴行權益變更情事發生時
　　　，應即以書面將變更情事通知貴行，並辦妥變更或註銷留存印鑑之手續，於未為前項
　　　通知及變更或註銷留存印鑑手續前與貴行所為之交易，立約人均願負其責任，如因而
　　　造成貴行損害，並負賠償責任」，於此情形下，上開借據及本票上所蓋之被告「丙○
　　　○、乙○○」印文，既與授信約定書上之印文相同，則毋論該印文係由何人所為，均
　　　應推定系爭借款之借據、本票為真正。
（四）次按由自己之行為表示以代理權授與他人，或知他人表示為其代理人而不為反對之表
　　　示者，對於第三人應負授權人之責任，民法第一百六十九條定有明文。
　　　實務上認為：「某甲在某某配銷所之職位僅次於上訴人，上訴人之印章與支票簿常交
　　　與某甲保管，簽發支票時係由某甲填寫，既為上訴人所自認，縱令所稱本件支票係由
　　　某甲私自簽蓋屬實，然其印章及支票既係併交與該某甲保管使用，自足使第三人信其
　　　曾以代理權授與該某甲，按諸民法第一百六十九條之規定，自應負授權人之責任」（
　　　最高法院四十四年臺上字第一四二八號判例參照）；「上訴人之印章曾由某甲迭次向
　　　其借用，均經同意借與使用，自足使第三人信其曾以代理權授與某甲。縱令本件借據
　　　上之印章當時上訴人非親自加蓋，按諸民法第一百六十九條之規定，亦應負授權人之
　　　責任」（最高法院五十二年度臺上字第三六二六號判決參照）；被告抗辯上開融資契
　　　約及借據上之簽名、蓋章非其所為，而原告亦未能證明該契約及借據上之簽名、蓋章
　　　確為被告所自為，惟被告丙○○、乙○○二人自承係被告文裕公司之股東，系爭授信
　　　約定書、借據及本票上之印文均為真正等語。且有被告文裕公司之變更登記表、董監
　　　事名冊及股東名冊各一份附卷足憑。依此觀之，被告丙○○時任被告文裕公司之監察
　　　人、被告乙○○為被告文裕公司之股東，且於八十二年間以個人名義為被告文裕公司
　　　借款，並親自簽訂授信約定書予原告，授信範圍包括對原告所負之保證等債務，而於
　　　八十四年間將借款債務人變更為被告文裕公司，轉而擔任連帶保證人，並依系爭授信
　　　約定書第二條明定：「立約人因名稱、組織、章程內容、印鑑、代表、代表人權限範
　　　圍或其他足以影響貴行權益變更情事發生時，應即以書面將變更情事通知貴行，並辦
　　　妥變更或註銷留存印鑑之手續，於未為前項通知及變更或註銷留存印鑑手續前與貴行
　　　所為之交易，立約人均願負其責任，如因而造成貴行損害，並負賠償責任」，其當明
　　　知該授信約定書上所蓋用之印鑑，可做為嗣後兩造交易之憑證，其卻長期將該印鑑交
　　　付予被告文裕公司保管使用，且從未通知原告變更或註銷留存印鑑手續，嗣被告文裕
　　　公司向原告融資及借款時，所提出交付之融資契約及借據連帶保證人欄並蓋用被告丙
　　　○○、乙○○二人之上開授信印鑑，依客觀情形觀之，已足使原告信被告丙○○、乙
　　　○○二人有授權被告文裕公司辦理融資及借款保證事宜，依首開說明，上開借據及本
　　　票，縱非被告所親簽蓋印，被告仍應負授權人責任。再按保證契約為諾成契約，因雙
　　　方意思表示一致即為成立，授信約定書僅係保證契約之一般條款之補充，並非保證契
　　　約之成立或生效要件，而本件被告應負授權人責任有如上述，則縱被告丙○○、乙○
　　　○二人抗辯未簽訂授信約定書屬實，惟其二人已於持向原告借貸系爭借款之借據及本
　　　票上蓋印，即無礙於兩造保證契約之成立，被告執此抗辯上開借據及本票之連帶保證
　　　無效，並無理由。從而本件被告丙○○、乙○○二人並未能證明其印文有為他人盜蓋
　　　之事實，僅以非其親自蓋章簽名，應不負連帶保證責任為抗辯，惟上開抗辯並無足採
　　　，已如上述，是被告丙○○、乙○○二人主張授信約定書之約定無效，其等不負連帶
　　　保證責任等語，亦非有理。
五、按稱消費借貸者，謂當事人一方移轉金錢或其他代替物之所有權於他方，而約定他方以
　　種類、品質、數量相同之物返還之契約。又借用人應於約定期限內，返還與借用物種類
　　、品質、數量相同之物。民法第四百七十四條第一項、第四百七十八條前段，分別定有
　　明文。本件被告文裕公司既向原告借貸系爭借款一億一千萬元，而尚有如主文第一項所
　　示之金額尚未清償，且清償期分別已到期或視為到期，被告丙○○、乙○○二人則為其
　　連帶保證人（依民法第七百四十六條第一項之規定，即無第七百四十五條所規定之權利
　　），已如前述。從而，原告依消費借貸契約及連帶保證之規定請求被告文裕公司、丙○
　　○、乙○○連帶給付所欠本金共計九千五百萬元，及如主文第一項所示之利息、違約金
　　，為有理由，應予准許。
據上論結，原告之訴為有理由，依民事訴訟法第三百八十五條第一項前段、第八十五條第二
項，判決如主文。
中　　　華　　　民　　　國　　九十一　　年　　 十二　　 月　　　十三　　日
                                            臺灣臺中地方法院民事第四庭
~B審判長法官　張恩賜
~B法　　　官　許秀芬
~B法　　　官　戴博誠
右為正本係照原本作成
如對本判決上訴，須於判決送達後二十日內向本院提出上訴狀
中　　　華　　　民　　　國　　九十一　　年　　 十二　　 月　　　十三　　日
~B法院書記官  黃惠閔
附表：
┌──┬─────────┬──────────┬──────────┬──────┐
│編號│借款本金（新台幣）│借款日（發票日）    │約定到期日          │備註        │
├──┼─────────┼──────────┼──────────┼──────┤
│一  │一千九百萬元　　  │八十八年三月一日    │八十九年三月一日    │開立本票借款│
├──┼─────────┼──────────┼──────────┼──────┤
│二  │三百萬元          │八十八年三月二十三日│八十九年三月二十二日│開立本票借款│
├──┼─────────┼──────────┼──────────┼──────┤
│三  │三百萬元          │八十八年十月十六日  │八十九年十月十六日  │開立本票借款│
├──┼─────────┼──────────┼──────────┼──────┤
│四  │二千八百萬元      │八十七年十二月七日  │九十年十二月七日    │簽發借據借款│
├──┼─────────┼──────────┼──────────┼──────┤
│五  │三千二百萬元      │八十八年二月十一日  │九十一年二月十一日  │簽發借據借款│
├──┼─────────┼──────────┼──────────┼──────┤
│六  │一千萬元          │八十八年六月一日    │九十一年六月一日    │簽發借據借款│
├──┼─────────┼──────────┼──────────┼──────┤
│七  │六百萬元          │八十八年六月二日    │九十一年六月二日    │簽發借據借款│
├──┼─────────┼──────────┼──────────┼──────┤
│八  │七百萬元          │八十八年六月十日    │九十一年六月十日    │簽發借據借款│
├──┼─────────┼──────────┼──────────┼──────┤
│九  │二百萬元          │八十八年十月十六日  │九十一年十月十六日  │簽發借據借款│
└──┴─────────┴──────────┴──────────┴──────┘
